臺灣新北地方法院刑事判決
110年度金訴字第678號
公  訴  人  臺灣新北地方檢察署檢察官
被      告  周海玉


上列被告因違反洗錢防制法等案件，經檢察官提起公訴（110年
度偵字第32963號），本院判決如下：
    主  文
周海玉共同犯洗錢防制法第十四條第一項之洗錢罪，處有期徒刑
貳月，併科罰金新臺幣壹萬元，罰金如易服勞役，以新臺幣壹仟
元折算壹日。 
    事  實
一、周海玉與某真實姓名、年籍均不詳，通訊軟體LINE暱稱為「
    Robin」及「United Nation」（下稱「Robin」）之成年男
    子，共同意圖為自己或他人不法之所有，基於詐欺取財、掩
    飾及隱匿特定犯罪所得之來源及去向之洗錢犯意聯絡（尚無
    從證明係3人以上共同犯詐欺取財），先由周海玉於民國110
    年4月14日以購買比特幣之需為由，透過不知情之友人黃婉
    婷，徵得同為不知情之友人裴氏絨（黃婉婷及裴氏絨均業經
    檢察官為不起訴處分）同意使用裴氏絨所申設之中華郵政股
    份有限公司帳號00000000000000號帳戶（下稱裴氏絨郵局帳
    戶）後，將裴氏絨郵局帳戶存摺封面透過通訊軟體傳送予「
    Robin」。嗣「Robin」另使用臉書暱稱「Chen Norbert」(
    無證據證明為「Robin」以外之人)，於110年3月17日透過臉
    書，以網路交友名義認識李宥靜，並於110年4月16日以LINE
    向李宥靜佯稱需要機票錢云云，致李宥靜陷於錯誤，於同日
    9時35分許，轉帳匯款新臺幣（下同）7萬2000元至上開裴氏
    絨郵局帳戶。周海玉旋經由黃婉婷轉告裴氏絨領款，裴氏絨
    即於同日12時33分、12時35分許，分別提領6萬元、1萬元，
    併同身上之2000元現金(代償帳戶內剩餘之2000元)，透過黃
    婉婷全數轉交周海玉，周海玉則依「Robin」之指示，在臺
    北車站地下街利用虛擬貨幣比特幣販賣機，將上開7萬2000
    元從中留下5000元作為其報酬後，剩餘款項購買比特幣並存
    入指定帳戶，以此方式將犯罪所得以虛擬貨幣型態轉移，藉
    此製造金流之斷點，使偵查機關難以追查勾稽帳戶金流及贓
    款來源、去向。嗣李宥靜察覺受騙而報警處理，始循線查悉
    上情。
二、案經新北市政府警察局永和分局報告臺灣新北地方檢察署檢
    察官偵查起訴。
    理  由
一、證據能力部分：
    按被告以外之人於審判外之陳述雖不符刑事訴訟法第159條
    之1至之4等條文之規定，而經當事人於審判程序同意作為證
    據，法院審酌該言詞陳述或書面陳述作成時之情況，認為適
    當者，亦得為證據，刑事訴訟法第159條之5定有明文。本判
    決以下引用被告以外之人於審判外之陳述，其性質屬傳聞證
    據者，經檢察官、被告周海玉均同意作為證據（見本院卷第
    286頁），本院審酌該等陳述做成之情形，核無違法或不當
    ，認其均有證據能力。又本案認定事實引用之卷內其餘非供
    述證據，並無證據證明係公務員違背法定程序取得，依同法
    第158條之4規定反面解釋，亦有證據能力。
二、認定事實所憑證據及理由：
    上揭事實，業據被告坦承不諱（見本院卷第321頁），核與
    證人即被害人李宥靜於警詢之證述、證人黃婉婷、裴氏絨於
    警詢及偵查時之證述內容大致相符（見偵卷第4至9頁、第13
    -1頁正反面、第34至37頁)，並有李宥靜郵政匯款申請書、
    李宥靜與詐欺集團成員之對話紀錄、裴氏絨郵局帳戶歷史交
    易清單、提領監視器畫面擷圖、被告與詐欺集團成員之對話
    紀錄、購買加密貨幣收據等在卷足憑（見偵卷第14-1頁正反
    面、第15至19頁、第46至97頁、第98至109頁），足認被告
    之自白與事實相符。被告上開犯行罪證明確，堪予認定，應
    予依法論科。
三、論罪科刑：
  ㈠法律說明：
　　按洗錢防制法之立法目的，依同法第1條規定，係在於防範
    及制止因特定犯罪所得之不法財物或財產上利益，藉由洗錢
    行為（例如經由各種金融機構或其他交易管道），使其形式
    上轉換成為合法來源，以掩飾或切斷其財產或財產上利益來
    源與犯罪之關聯性，而藉以逃避追訴、處罰。準此以觀，洗
    錢防制法洗錢罪之成立，除行為人在客觀上有掩飾或隱匿因
    特定犯罪所得財產或財產上利益之具體作為外，尚須行為人
    主觀上具有掩飾或隱匿其財產或利益來源與犯罪之關聯性，
    使其來源形式上合法化，以逃避國家追訴、處罰之犯罪意思
    ，始克相當。倘能證明人頭帳戶內之資金係前置之特定犯罪
    所得，即應逕以一般洗錢罪論處（最高法院108年台上字第2
    500號判決可資參照）。查本案所涉刑法第339條第1項詐欺
    取財罪，為洗錢防制法第3 條第2款所規定之特定犯罪，而
    被告將詐欺犯罪所得利用虛擬貨幣比特幣販賣機購買比特幣
    並存入指定帳戶，且被告亦不知道「Robin」真實姓名及年
    籍，足見被告對於自己經手之款項最終由何人取走、做何利
    用均不知悉，客觀上顯係透過現金轉換為虛擬貨幣之方式製
    造多層次之資金斷點，使偵查機關難以再向上溯源，並使詐
    欺共犯得以直接消費、處分，以掩飾不法金流移動之虛假外
    觀，而達到隱匿該特定犯罪所得之去向、所在之結果，且被
    告主觀上對於其行為將造成掩飾、隱匿該詐欺犯罪所得去向
    、所在之結果應屬明知，猶仍執意為之，其所為自非僅係為
    詐欺共犯取得犯罪所得，而兼為洗錢防制法第2條第2款之掩
    飾、隱匿特定犯罪所得來源及去向之行為。
　㈡罪名：
    核被告所為，係犯刑法第339條第1項之詐欺取財罪及違反洗
    錢防制法第2條第2款規定，而犯同法第14條第1項之一般洗
    錢罪。起訴意旨就被告詐欺犯行，雖認被告應以刑法第339
    條之4第1項第2款之三人以上共同犯詐欺取財罪論處，然被
    告堅稱「Robin」、「United Nation」及「Chen Norbert」
    實為同一人之不同暱稱，而依卷內事證，並無積極證據足資
    證明上開暱稱為不同人所使用，此外，經本院依職權搜尋「
    Chen Norbert」暱稱之臉書頁面，其照片亦與被告提供之「
    Robin」照片為同一人，此有被告提供照片及本院擷取「Che
    n Norbert」臉書頁面4張等在卷足憑(見本院卷第53、323至
    326頁)，顯示上開暱稱確不無可能為同一人所使用，依罪證
    有疑利歸被告之原則，應認不構成三人以上共同犯詐欺取財
    罪，起訴意旨就此部分雖有未洽，然因起訴之基本社會事實
    同一，爰依法變更起訴法條。
  ㈢共同正犯：
　　被告與「Robin」間，有犯意聯絡及行為分擔，應論以共同
    正犯。
　㈣罪數：
　　被告與「Robin」所為目的乃屬同一犯罪決意及預定計畫下
    所為階段行為，依一般社會通念，其實施詐術、取款及隱匿
    該等詐欺犯罪所得之去向及所在之行為，具有行為局部之同
    一性，法律評價應認屬一行為較為適當。從而，被告係以一
    行為對被害人同時觸犯詐欺取財罪及一般洗錢罪，為想像競
    合犯，應依刑法第55條前段之規定，從一重之一般洗錢罪處
    斷。
  ㈤減輕事由：
    按犯洗錢防制法第14條、第15條之罪，在偵查或審判中自白
    者，減輕其刑，同法第16條第2項定有明文。查被告就上開
    犯行，於本院審理時坦白承認，應依前開規定減輕其刑。
　㈥量刑：
    爰以行為人之責任為基礎，審酌被告竟不思循合法途徑獲取
    金錢，因貪圖不法利益與他人共犯詐欺、洗錢，造成本案被
    害人之財產損失，所為實值非難；併為審酌被告犯後坦承犯
    行，且自行與被害人達成和解並已實際賠償2萬元(見本院卷
    第327至333頁)，犯後態度良好，並兼衡其犯罪之手段、所
    詐取財物之金額、其角色分工非居於主導或核心地位；自陳
    小學肄業，從事直銷，收入不穩定，離婚，有成年子女在大
    陸地區等一切情狀（見本院卷第321頁），量處如主文所示
    之刑，並就併科罰金部分諭知易服勞役之折算標準，以示懲
    儆。
四、沒收部分：
  ㈠查被告自詐欺款項7萬2000元中抽取5000元作為報酬乙情，為
    其審理中所自承（見本院卷第285頁），固屬其未扣案之犯
    罪所得，本應依刑法第38條之1第1項、第3項規定予以沒收
    或追徵。惟審酌被告已實際賠償被害人2萬元，倘若再予沒
    收或追徵，有過苛之虞，爰依刑法第38條之2第2項，不予宣
    告沒收。
  ㈡又按犯洗錢防制法第14條之罪，其所移轉、變更、掩飾、隱
    匿、收受、取得、持有、使用之財物或財產上利益，沒收之
    ，同法第18條第1項前段固定有明文，而其立法理由係為沒
    收洗錢行為標的之財物或財產上利益，惟該條文並未規定「
    不論屬於犯罪行為人與否」均沒收之，自仍以屬於被告所得
    管領、處分者為限，始應予以沒收。查被告取得被害人之款
    項，除扣除上開報酬外，均購買比特幣並存入指定帳戶，並
    無事證認被告對該款項仍有事實上之管領權，尚無從依洗錢
    防制法第18條第1項前段宣告沒收，併此指明。
五、不另為無罪諭知部分：
  ㈠起訴意旨另以：被告於110年3月間某日起，基於參與犯罪組
    織之犯意，加入真實姓名年籍不詳，通訊軟體LINE暱稱為「
    Robin」、「United Nation」之成年男子所屬之三人以上，
    以實施詐術為手段，具有持續性或牟利性之有結構性組織，
    提供裴氏絨郵局帳戶供詐欺集團使用，並將匯入裴氏絨郵局
    帳戶之款項用以購買虛擬貨幣，因認被告另涉犯組織犯罪防
    制條例第3條第1項後段之參與犯罪組織罪嫌等語。
  ㈡按犯罪事實應依證據認定之，無證據不得認定犯罪事實，又
    不能證明被告犯罪者，應諭知無罪之判決，刑事訴訟法第15
    4條第2項及第301條第1項分別定有明文。其次，刑事訴訟法
    上所謂認定犯罪事實之證據，係指足以認定被告確有犯罪行
    為之積極證據而言；如未能發現相當證據或證據不足以證明
    ，自不能以推測或擬制之方法，以為裁判基礎（最高法院29
    年上字第3105號、40年台上字第86號判決意旨參照）。再者
    ，檢察官就被告犯罪事實，應負舉證責任，並指出證明之方
    法，刑事訴訟法第161條第1項定有明文。因此，檢察官對於
    起訴之犯罪事實，應負提出證據及說服之實質舉證責任。倘
    其所提出之證據，不足為被告有罪之積極證明，或其指出證
    明之方法，無從說服法院以形成被告有罪之心證，基於無罪
    推定之原則，自應為被告無罪判決之諭知（最高法院92年台
    上字第128號判決意旨參照）。
  ㈢又按組織犯罪防制條例第2條規定：「本條例所稱犯罪組織，
    指三人以上，以實施強暴、脅迫、詐術、恐嚇為手段或最重
    本刑逾五年有期徒刑之刑之罪，所組成具有持續性或牟利性
    之有結構性組織。前項有結構性組織，指非為立即實施犯罪
    而隨意組成，不以具有名稱、規約、儀式、固定處所、成員
    持續參與或分工明確為必要。」另該條例第3條第1項後段所
    稱「參與犯罪組織」，則係指行為人加入以實施特定犯罪為
    目的所組成之有結構性組織，並成為該組織成員而言。且既
    曰參與，自須行為人主觀上有成為該組織成員之認識與意欲
    ，客觀上並有受他人邀約等方式而加入之行為，始足當之。
    倘欠缺加入成為組織成員之認識與意欲，僅單純與該組織成
    員共同實行犯罪或提供部分助力，則至多祇能依其所參與實
    行或提供助力之罪名，論以共同正犯或幫助犯，要無評價為
    參與犯罪組織之餘地（最高法院110年度台上字第1670號判
    決意旨可參）。
  ㈣查被告本案提供裴氏絨郵局帳戶，並將詐欺款項購買虛擬貨
    幣之行為僅為與他人共同實行犯罪，且並無積極證據足資證
    明被告係與其餘2人以上共犯本案犯行，有如前述，從而亦
    難稱被告有參與3人以上具結構性犯罪組織之客觀行為及主
    觀犯意，依罪證有疑利歸被告之原則，即尚無從遽就被告上
    開行為以參與犯罪組織犯行相繩。是以，起訴意旨認被告涉
    嫌參與犯罪組織犯行所憑之證據，尚未達於通常一般之人均
    不致有所懷疑，而得確信其為真實之程度，尚有合理懷疑存
    在，本院無從形成被告確有此部分犯行之確切心證，此部分
    本應為無罪之諭知，惟起訴意旨認此部分倘成立犯罪，與被
    告上開有罪部分，有想像競合之裁判上一罪關係，爰不另為
    無罪之諭知。
據上論斷，應依刑事訴訟法第299條第1項前段，判決如主文。
本案經檢察官黃筵銘、洪郁萱提起公訴，檢察官簡志祥到庭執行
公訴。
中　　華　　民　　國　　111 　年　　2 　　月　　16　　日
                  刑事第十四庭  審判長法　官　王榆富
                                      法　官　鄭琬薇
                                      法　官　梁家贏
上列正本證明與原本無異。
如不服本判決，應於判決送達後20日內敘明上訴理由，向本院提
出上訴狀 (應附繕本) ，上訴於臺灣高等法院。其未敘述上訴理
由者，應於上訴期間屆滿後20日內向本院補提理由書「切勿逕送
上級法院」。
                                      書記官  巫茂榮
中　　華　　民　　國　　111 　年　　2 　　月　　21　　日

附錄本件論罪科刑法條：
中華民國刑法第339條：
意圖為自己或第三人不法之所有，以詐術使人將本人或第三人之
物交付者，處5 年以下有期徒刑、拘役或科或併科50萬元以下罰
金。
以前項方法得財產上不法之利益或使第三人得之者，亦同。
前二項之未遂犯罰之。
洗錢防制法第2條：
本法所稱洗錢，指下列行為：
一、意圖掩飾或隱匿特定犯罪所得來源，或使他人逃避刑事追訴
    ，而移轉或變更特定犯罪所得。
二、掩飾或隱匿特定犯罪所得之本質、來源、去向、所在、所有
    權、處分權或其他權益者。
三、收受、持有或使用他人之特定犯罪所得。
洗錢防制法第14條：
有第二條各款所列洗錢行為者，處 7 年以下有期徒刑，併科新
臺幣 5 百萬元以下罰金。
前項之未遂犯罰之。
前二項情形，不得科以超過其特定犯罪所定最重本刑之刑。